臺灣高雄地方法院民事判決　　　　　　 109年度訴字第1011號
原　　　告　中國信託商業銀行股份有限公司

法定代理人　利明献　
訴訟代理人　周侑增　
　　　　　　王三仁　
　　　　　　王婉馨　
參　加　人　聯邦商業銀行股份有限公司


法定代理人　林鴻聯　
訴訟代理人　徐良一　
參　加　人　台新國際商業銀行股份有限公司

法定代理人　尚瑞強　
被　　　告　張俊堅　


　　　　　　張俊強　


　　　　　　張宏嘉　


　　　　　　張宇田　


　　　　　　徐玉琴　

　　　　　　徐金玉　

上　1　 人
訴訟代理人　陳美貞　
被　　　告　周徐連只

上列當事人間請求代位分割遺產事件，本院於民國110 年10月5
日言詞辯論終結，判決如下：
    主      文
被告辛○○、壬○○、庚○○、己○○應就其等被繼承人徐千子
與被告丙○○、戊○○、甲○○○公同共有如附表一所示之不動
產，辦理繼承登記。
被告就被繼承人丁○○所遺如附表一所示之遺產，應按如附表二
所示應繼分比例分割為分別共有。
訴訟費用由原告負擔八分之一，辛○○、壬○○、庚○○、己○○連帶負擔八分之一，餘由被告丙○○、戊○○、甲○○○負擔
。
參加訴訟費用由參加人負擔。
    事實及理由
壹、程序方面
一、參加人聯邦商業銀行股份有限公司（下稱聯邦銀行）之法定
    代理人變更為乙○○，有公司變更登記表附卷可參（見訴字
    卷第299 至300 頁），茲據其具狀聲明承受訴訟，核無不合
    ，應予准許。
二、本件被告均未於言詞辯論期日到場，核無民事訴訟法第386
    條各款所列情形，爰依原告之聲請，由其一造辯論而為判決
    。
貳、實體方面            
一、原告主張：訴外人徐千子積欠伊新臺幣（下同）166,644 元
    及利息未清償（下稱系爭債權），伊前聲請而經本院以101
    年度司促字第44424 號發支付命令，徐千子未聲明異議而確
    定。徐千子之父即訴外人丁○○於民國84年11月21死亡後，
    遺有如附表一所示之遺產（下稱系爭遺產），丁○○之繼承
    人即徐千子、被告丙○○、戊○○、甲○○○（下稱丙○○
    等3 人）均未拋棄繼而公同共有系爭遺產，應繼分各為4 分
    之1 ，並已辦理繼承登記，然迄未分割遺產。又徐千子嗣於
    107 年2 月16日死亡，被告辛○○、壬○○、庚○○、己○○（下稱辛○○等4 人）為其繼承人，應於繼承徐千子遺產
    範圍內就徐千子所積欠伊之系爭債權負連帶清償之責，但其
    等本得就系爭遺產辦理繼承登記，並隨時請求分割系爭遺產
    ，竟未就徐千子所繼承而與被告丙○○等3 人公同共有之系
    爭遺產辦理繼承登記，而怠於行使權利，又其他繼承財產不
    足供清償徐千子之債務，伊為保全債權之必要，自得以自己
    名義代位被告辛○○等4 人行使請求分割丁○○之遺產即系
    爭遺產之權利。為此爰依民法第242 條、第1164條等規定提
    起本訴等語。並聲明：㈠被告辛○○等4 人應就其等被繼承
    人徐千子與被告丙○○等3 人公同共有系爭遺產辦理繼承登
    記。㈡被告就系爭遺產應按如附表二所示應繼分比例分割為
    分別共有。
二、參加人聯邦商業銀行股份有限公司則陳述：同原告主張等語
    。參加人台新國際商業銀行股份有限公司未於言詞辯論期日
    到場，亦未提出書狀作何聲明或陳述。
三、被告答辯：
  ㈠被告戊○○未於最後言詞辯論期日到場，據其前到場陳述則
    以：伊未積欠原告債務，要求伊分擔分割系爭遺產費用並不
    合理，且系爭遺產為既成道路，伊沒有使用之權利，還要負
    擔費用，是以請求原告予以拍賣，伊即無庸負擔費用等語，
    資為抗辯。並聲明：原告之訴駁回。
  ㈡被告辛○○等4 人、被告丙○○、甲○○○均未於言詞辯論
    期日到場，亦未提出書狀作何聲明或陳述。
四、得心證之理由
  ㈠按債務人怠於行使其權利時，債權人因保全債權，得以自己
    之名義，行使其權利，民法第242 條前段定有明文。又代位
    權係債權人代行債務人之權利，代行者與被代行者之間，必
    須有債權債務關係之存在，否則即無行使代位權之可言，並
    以債權人如不代位行使債務人之權利，其債權即有不能受完
    全滿足清償之虞而有保全債權之必要始得為之。倘債之標的
    與債務人之資力有關，如金錢之債，其債務人應就債務之履
    行負無限責任時，代位權之行使自以債務人陷於無資力或資
    力不足為要件（最高法院94年度台上字第301 號判決參照）
    。次按繼承人有數人時，在分割遺產前，各繼承人對於遺產
    全部為公同共有；繼承人得隨時請求分割遺產。但法律另有
    規定或契約另有訂定者，不在此限，民法第1151條、第1164
    條亦分別明定。經查，原告主張之事實，業據其提出與所述
    相符之土地登記第二類、第三類謄本、地籍異動索引、本院
    102 年7 月5 日雄院高102 司執竹字第57184 號債權憑證、
    戶籍謄本、繼承系統表、家事事件公告、台灣金融資產服務
    股份有限公司南部分公司104 年1 月14日103 雄金執卯字第
    439 號通知、104 年10月1 日104 雄金執卯字第318 號通知
    等件為證，並有高雄市政府地政局鳳山地政事務所109 年3
    月6 日高市地鳳登字第10970207100 號函及函附土地登記公
    務用謄本、土地登記申請書、臺灣高雄少年及家事法院109
    年6 月23日高少家宗文檔字第1090014513號函、財政部高雄
    國稅局鳳山分局109 年7 月27日財高國稅鳳營字第10910521
    11號函及函附遺產稅申報書、財政部高雄國稅局109 年7 月
    23日財高國稅資字第1092107475號函及函附遺產稅免稅證明
    書、遺產稅核定通知書、財政部高雄國稅局109 年10月8 日
    財高國稅資字第1092110379號函及函附遺產稅課稅資料參考
    清單、臺灣高雄少年及家事法院109 年10月22日高少家宗家
    字第1090024163號函等件在卷可佐，且為被告戊○○所不爭
    執，而被告辛○○等4 人、丙○○、甲○○○均經合法通知
    ，既不於言詞辯論期日到場爭執，復不提出書狀答辯以供本
    院斟酌，應認原告之主張為真實。是徐千子積欠原告債務，
    徐千子死亡後，被告辛○○等4 人為其繼承人，應在繼承徐
    千子之遺產範圍內負清償之責。又丁○○死亡後遺有系爭遺
    產，徐千子及被告丙○○等3 人為其繼承人，應繼分各4 分
    之1 ，徐千子死亡後，其就系爭遺產之公同共有權利即為被
    告辛○○等4 人繼承，而系爭遺產既無依法律規定或依契約
    訂定不得分割之情形，且被告辛○○等4 人除系爭遺產外，
    所繼承自徐千子之遺產尚不足敷清償徐千子積欠原告之系爭
    債權，卻怠於行使分割系爭遺產之權利，原告為保全其債權
    ，代位被告辛○○等4 人請求分割丁○○之遺產即系爭遺產
    ，即無不合。
  ㈡按繼承人有數人時，在分割遺產前，各繼承人對於遺產全部
    為公同共有；因繼承、強制執行、徵收、法院之判決或其他
    非因法律行為，於登記前已取得不動產物權者，應經登記，
    始得處分其物權，民法第1151條、第759 條分別定有明文。
    又繼承人請求分割該公同共有之遺產，性質上為處分行為，
    如係不動產，依民法第759 條規定，於未辦妥繼承登記前，
    不得為之（最高法院103 年度台上字第2108號民事判決參照
    ）。查原告代位被告辛○○等4 人請求分割系爭遺產，然被
    告辛○○等4 人於徐千子死後，尚未就徐千子繼承自丁○○
    之系爭遺產辦理繼承登記，自無從處分分割。故此，原告請
    求被告辛○○等4 人應就系爭遺產辦理繼承登記，合於上開
    條文及判決意旨，應予准許。
  ㈢按公同共有物分割之方法，依民法第830 條第2 項之規定，
    準用分別共有物分割之規定即以原物分配或變賣分割為之；
    而將遺產之公同共有關係終止改為分別共有關係，性質上亦
    屬於分割遺產方法之一（最高法院82年度台上字第748 號判
    決參照）。本院審酌如附表一編號1 、2 所示土地面積分別
    為126 平方公尺、95平方公尺，被告復公同共有該等土地應
    有部分3 分之1 、89370 分之35748 ，有土地登記第三類謄
    本附卷可查，本無從原物分割；又本件原告代位被告辛○○
    等4 人提起本件訴訟之目的，應僅為求得就被告辛○○等4
    人因徐千子繼承而分得之遺產聲請強制執行，苟採變價分割
    之方式，將致其餘繼承人即公同共有人之被告丙○○等3 人
    喪失共有權之虞，並非妥適。是綜核上情，應認丁○○所遺
    如附表一所示之不動產應按被告丙○○等3 人、被告辛○○
    等4 人繼承自徐千子之應繼分比例即各4 分之1 分割為分別
    共有為適當，又被告辛○○等4 人就徐千子所遺遺產既尚未
    分割，且徐千子之遺產非原告代位訴請分割之標的，其等就
    系爭遺產繼承自徐千子部分於分割後由應其等公同共有。
五、從而，原告依民法第242 條、第1164條等規定，請求被告辛○○等4 人就系爭遺產辦理繼承登記，並代位被告辛○○等
    4 人訴請就被繼承人丁○○所遺之系爭遺產，按附表二所示
    應繼分比例分割為分別共有，為有理由，應予准許。
六、因共有物分割、經界或其他性質上類似事件涉訟、由敗訴當
    事人負擔訴訟費用顯失公平者，法院得酌量情形，命勝訴之
    當事人負擔其一部，民事訴訟法第80條之1 定有明文。裁判
    分割遺產之形成訴訟，法院決定遺產分割之方法時，應斟酌
    何種分割方法較能增進共有物之經濟效益，並兼顧兩造之利
    益，以決定適當之分割方法，不受起訴聲明之拘束，亦不因
    何造起訴而有不同。原告代位被告辛○○等4 人請求裁判分
    割遺產雖有理由，然關於分割遺產之訴訟費用，應由原告負
    擔8 分之1 ，被告辛○○、壬○○、庚○○、己○○連帶負
    擔8 分之1 ，被告丙○○、戊○○、甲○○○各負擔4 分之
    1 ，始為公平，爰諭知如主文第3 項所示。
七、據上論結，本件原告之訴為有理由，依民事訴訟法第385 條
    第1 項前段、第80條之1 、第86條第1 項，判決如主文。
中    華    民    國   110    年    10    月    19    日
                  民事第二庭  法  官  楊淑儀
以上正本係照原本作成。
如對本判決上訴，須於判決送達後20日內向本院提出上訴狀。如
委任律師提起上訴者，應一併繳納上訴審裁判費。
中    華    民    國   110    年    10    月    19    日
                              書記官  詹立瑜
┌────────────────────────┐
│附表一：                                        │
├──┬───────────────┬─────┤
│編號│土地                          │應有部分  │
├──┼───────────────┼─────┤
│1   │坐落高雄市鳳山區文山段613 之4 │3分之1    │
│    │地號土地                      │          │
├──┼───────────────┼─────┤
│2   │坐落高雄市鳳山區文山段928 之7 │89370 分之│
│    │地號土地                      │35748     │
└──┴───────────────┴─────┘
┌────────────────────────┐
│附表二：                                        │
├──┬──────────┬──────────┤
│編號│繼承人              │應繼分比例          │
├──┼──────────┼──────────┤
│1   │辛○○、壬○○、張宏│公同共有4 分之1     │
│    │嘉、己○○          │                    │
├──┼──────────┼──────────┤
│2   │丙○○              │4 分之1             │
├──┼──────────┼──────────┤
│3   │戊○○              │4 分之1             │
├──┼──────────┼──────────┤
│4   │甲○○○            │4 分之1             │
└──┴──────────┴──────────┘